最高法院刑事判決                              八十八年度台上字第三三二一號
    上  訴  人  乙○○
                甲○○
右上訴人等因殺人未遂案件，不服台灣高等法院台南分院中華民國八十六年四月二十
三日第二審判決（八十五年度上訴字第一五八二號，起訴案號：台灣台南地方法院檢
察署八十五年度偵字第四七七六號），提起上訴，本院判決如左：
    主  文
原判決撤銷，發回台灣高等法院台南分院。
    理  由
本件原判決認定上訴人乙○○於民國八十五年四月十六日晚上，與友人葉登茂、郭其
達、陳再傳至台南縣善化鎮牛庄里二二○之十號阿子小吃店第六號廂房飲酒作樂，迄
當晚八時四十分許，適綽號「太子」之上訴人甲○○至該廂房向乙○○敬酒，乙○○
亦飲酒回敬，惟甲○○以乙○○飲酒太少對其不敬，心生不滿，二人因而發生口角，
甲○○離去後，憤恨難抑，頓生殺人犯意，至該小吃店隔壁已歇業之鬍鬚小吃店內取
出菜刀一把，折回阿子小吃店，於該小吃店廂房走廊，適遇欲上廁所之乙○○，即持
刀朝乙○○之顏面猛砍一刀，致乙○○右顏面深層裂傷長十六公分、深二‧五公分，
顏面骨裂痕。乙○○受創後，乃奮力奪下甲○○所持菜刀，亦基於殺人之犯意，猛力
回砍甲○○之頭部數刀，致甲○○頭部外傷，多發性前額部、後枕部裂傷及顱骨骨折
，嗣因甲○○受傷流血甚多，方始罷手。上訴人等經人送醫，始未喪命等情。因將第
一審論處上訴人等殺人未遂(乙○○為累犯)罪刑之判決撤銷，改判論處上訴人等同一
罪刑。固非毫無見地。
惟查：(一)心神喪失人之行為，不罰，刑法第十九條第一項定有明文。本件上訴人等在
第一審及原審一再辯稱其等因喝酒至醉而不醒人事或心神喪失等情（見一審卷九、二
○、二九頁，原審卷二三、三六頁），原判決復認定上訴人等確有飲酒，則上訴人等
是否飲酒至醉而心神喪失﹖即攸關有無刑法第十九條第一項之適用，自非詳細調查切
實推求不足以資判斷。乃原審竟未予詳查，並為必要之論斷及說明，即遽行判決，自
有查證未盡及理由欠備之違誤。(二)刑法第五十七條所列事項，為科刑輕重之標準，有
罪之判決書，應於理由內記載審酌之情形，刑事訴訟法第三百十條第三款定有明文。
原判決理由雖載稱審酌上訴人等犯罪之動機、目的、手段、所生危害，犯人之素行、
犯罪後之態度及其他一切情狀云云，然其如此記載，僅為法律上抽象之一般規定，並
未說明各該事項之具體情形，其量刑既無從據以斷定，理由亦嫌欠備。以上諸端，或
為上訴意旨所指摘，或為本院得依職權調查之事項，應認原判決有撤銷發回更審之原
因。
據上論結，應依刑事訴訟法第三百九十七條、第四百零一條，判決如主文。
中      華      民      國    八十八    年      六      月    二十四    日
                              最高法院刑事第九庭
                                  審判長法官  曾  有  田
                                        法官  陳  宗  鎮
                                        法官  劉  介  民
                                        法官  張  淳  淙
                                        法官  李  伯  道
      右正本證明與原本無異
                                              書  記  官
中      華      民      國    八十八    年      六      月    二十八    日
